【裁判字號】    91,易,2801
【裁判日期】    920605
【裁判案由】    詐欺等
【裁判全文】
臺灣高雄地方法院刑事判決                        九十一年度易字第二八一號
    公  訴  人  臺灣高雄地方法院檢察署檢察官
    被      告  戊○○
右被告因詐欺等案件，經檢察官提起公訴（九十一年度偵緝字第六六三號），本院判
決如左：
    主  文
戊○○連續行使偽造私文書，足以生損害於他人，處有期徒刑壹年貳月。
其餘被訴侵占部分無罪。
    事  實
一、戊○○於民國八十五年五月二十日起，自任會首，在其位於高雄市鼓山區○○○
    路一四二號之一三住處，邀集曾秀英、楊月琴、甲○○等人參加如附表一編號一
    所示之互助會（下稱第一會）。詎戊○○於八十七年間，因經濟狀況已陷於困境
    ，竟仍基於意圖為自己不法所有之詐欺取財及行使偽造私文書之概括犯意，利用
    各會員信任戊○○及標會期日均未全部到場參與投標之機會，連續在其上開住處
    及附表二編號所示之時間，冒用曾秀英、楊月琴、甲○○等三名活會會員名義，
在空白紙上偽造曾秀英、楊月琴、甲○○之署押，及分別填載如附表二所示之投
    標利息（標單於開標後均已丟棄），而偽造標單之私文書，持以參與競標，得標
    後向活會會員，詐稱係其所冒用之上開各會員標得會款，另向被冒標者謊稱係他
    人得標之方式，致不知情之活會會員均陷於錯誤，誤認被冒標之會員得標，而按
    月如數交付戊○○各次會款，戊○○因而詐得如附表二所示之金額，足以生損害
    於曾秀英、楊月琴、甲○○等活會會員。
二、戊○○又於八十六年三月十五日起，自任會首，在其上開住處，邀集鐘蘇玉等人
    參加如附表一編號二所示之互助會（下稱第二會），詎曾張美妹復承上開意圖為
    自己不法所有，並基於詐欺取財及行使偽造私文書之概括犯意，以前揭方式，在
    其上開住處及附表三所示之時間，冒用附表三所示鐘蘇玉等十六人之名義，在空
    白紙上偽造鐘蘇玉等十六人之署押，及分別填載如附表三所示之投標利息（標單
    於開標後亦均已丟棄），而偽造標單之私文書，持以參與競標，得標後向各活會
    會員，詐稱係其所冒用之上開各會員標得會款，另向被冒標者謊稱係他人得標之
    方式，致不知情之活會會員均陷於錯誤，誤認被冒標之會員得標，而按月如數交
    付戊○○各次會款，戊○○因而詐得如附表三所示之金額，足以生損害於鐘蘇玉
    等活會會員。
三、案經壬○○○、乙○○、庚○○、丙○○、辛○○○、丁○○○訴由臺灣高雄地
    方法院檢察署檢察官偵查起訴。
    理  由
壹、有罪部分：
一、右揭事實業據被告戊○○坦承不諱，核與證人壬○○○、乙○○、庚○○、丙○○、辛○○○、丁○○○、游秀菊、己○○、楊月琴、游秀鳳於本院證稱之被告
    冒標詐取會款等情節，大致相符，復有上開二會互助會之會單各一紙在卷可憑，
    是被告上開自白核與事實相符，應可採信。綜上所述，本件事證明確，被告犯行
    ，洵堪認定。
二、按合會標單所載之金額係會員表示欲得標所願支付利息之意思表示，為表示一定
    用意之證明，他人不得擅自偽造。又以空白紙條，書寫金額及署押，依民間之習
    慣，係表示該署押名義人欲以該金額為標息，參加競標會款之證明，以文書論（
    最高法院八十九年度臺上字第一三一九號刑事判決要旨參考）。又已得標之死會
    會員，依其與會首間之契約，無論何人得標，均有按期繳交會款之義務，故會首
    冒名盜標，對於已得標之死會會員，並無詐欺可言。故核被告戊○○偽造合會標
    單後，復持以行使出示其他參加標會之人，巳足生損害於被冒標之人及其他被詐
    收會款之活會會員，依刑法第二百二十條規定，係犯同法第二百十六條、第二百
    十條之行使偽造私文書罪，其偽造署押行為，為偽造私文書之部分行為，偽造私
    文書之低度行為復為行使之高度行為所吸收，均不另論罪。又被告意圖為自己不
    法之所有，以冒名標會之詐術，向尚未得標之活會會員詐取會款之行為，係犯同
    法第三百三十九條第一項之詐欺取財罪。被告於每一會冒標，同時詐欺取得多人
    之財物，為一行為觸犯數同種罪名，為同種想像競合，應從一重處斷。又被告先
    後多次行使偽造私文書、詐欺取財等犯行，均時間緊接，方法一致，所犯係構成
    要件相同之罪，顯係基於概括犯意反覆為之，均依連續犯之規定，分別以一罪論
    ，並加重其刑。另被告所犯上開行使偽造私文書罪及詐欺取財罪間，有方法、目
    的之牽連犯關係，依刑法第五十五條規定，從一重之行使偽造私文書罪處斷。爰
    審酌被告以各會員間之信任關係，冒用活會會員名義詐取會款達四百餘萬元，對
    各活會會員財產權侵害甚鉅，惟念其犯後坦承犯行，又無犯罪前科，有台灣高等
    法院被告全國前案紀錄表各一紙在卷可憑，素行尚稱良好，且已與部分活會會員
    達成和解，有和解書在卷可憑，並清償部分款項等一切情狀，量處如主文所示之
    刑。
    至被告所偽造之投標單上雖有偽造之署押，然既均已毀棄滅失，業據被告供承在
    卷，爰不併予宣告沒收，附此敘明。
三、公訴人認：(1)被告自任會首於八十九年一月十日召募如附表一編號三所示之互助
    會（下稱第三會），並捏造「陳秀蘭」名義參加一會，復承上開意圖為自己不法
    之所有及偽造私文書之概括犯意，以「陳秀蘭」名義標取會款，致生損害於「陳
    秀蘭」及其他活會會員，而詐領會款；(2)被告於八十九年五月二十二日，承上開
    意圖為自己不法所有之概括犯意，明知己無還款之能力，仍持其夫葉順利（另經
    不起訴處分）開立之發票日為八十九年五月二十二日、票面金額為六十萬元之支
    票一紙，佯稱借用一月即可還款，而向壬○○○借得六十萬元，壬○○○遂陷於
    錯誤如數借與，被告得款後，於同年六月間即擅自止會，離家潛逃，上開支票亦
    未獲兌現，因認被告此二部分亦均涉犯詐欺取財罪嫌等語。惟按犯罪事實應依證
    據認定之，無證據不得推定其犯罪事實；又不能證明被告犯罪，應諭知無罪之判
    決，刑事訴訟法第一百五十四條及第三百零一條分別定有明文。又按刑事訴訟法
    上所謂認定犯罪事實之證據，係指足以認定被告確有犯罪行為之積極證據而言，
    如未能發現相當證據或證據不足以證明，自不能以推測或擬制之方法，以為裁判
    基礎，最高法院二十九年上字第三一○五號及四十年台上字第八十六號分別著有
    判例；至於債務人於債之關係成立後，如有未依債之本旨履行民事債務之情形，
    在一般社會經驗上可能之原因甚多，縱令是出於惡意不為履行，苟無足以證明其
    在債之關係發生時，自始即具有不法所有意圖之積極證據，亦僅能令負民事債務
    不履行之責任，依刑事訴訟法第一百五十四條之規定，尚不得據此債信違反之客
    觀事態，而推定債務人原有詐欺取財或詐欺得利之犯意。訊據被告固坦承有持上
    開支票向壬○○○借錢之事實，惟堅詞否認有何詐欺取財犯行，辯稱：陳秀蘭係
    綽號「阿榮」、「阿福」之人所用名義加入合會，非伊捏造陳秀蘭名義，且陳秀
    蘭之合會尚為活會，伊並無冒標；另伊向壬○○○借得之六十萬元，亦係「阿榮
    」、「阿福」之人委請伊代向壬○○○所借，「阿榮」、「阿福」原欲標取陳秀
    蘭之合會以償還借款，但因未能標得會款，旋即逃匿無蹤等語。經查：(1)證人庚○○於本院證稱：「（問：為何知道陳秀蘭、江永順、王玉華有標？）因為是被
    告通知我說他們幾個得標，我就在會單上註明誰得標」等語，另觀諸證人庚○○
    提出之第三會會單所載（見八十九年度偵字第一七四二二號卷第二十九頁），會
    員吳媚娟、甲○○、江永順、錢繼雲、裴格於第三會標取會款之順序均恰同於當
    初入會填寫會單之順序，已與常情有違，又徵之上開會單上陳秀蘭（第三十一會
    ）名字旁記載「10/4 4800」等字，然查，被告召募之第三會係於八十九年一月
    十日起會，每月開標一次，則該「10/4」倘解讀成陳秀蘭於八十九年四月十日，
    以四千八百元得標，則與會單上所載「江永順」標取會款之時間（4.10）相同；
    若將之解讀為八十九年十月四日得標，則該會僅至第七會止會，最後一次開標時
    間應為八十九年六月二十五日（每半年加會一次），陳秀蘭亦無可能於八十九年
    十月四日得標，故證人庚○○證稱被告捏造陳秀蘭名義冒標云云，顯不可採，則
    被告辯稱：第三會共有會首（即被告）、江永順、王玉華、何秀卿、李春蘭、許
    玉敏共六人標取（何秀卿第七會標取，但尚未領得會款），陳秀蘭之合會迄該會
    止會時尚為活會等語，相較之下，尚非顯不可採，是被告是否有冒標陳秀蘭之合
    會，容有合理之懷疑；又被告辯稱陳秀蘭之合會係由「阿福」以陳秀蘭名義入會
    ，然「阿福」逃匿後已無行蹤，故本院亦無法查得陳秀蘭是否業已標取該互助會
    ，綜上，尚難僅以證人庚○○有瑕疵之證詞，逕認被告有捏造陳秀蘭名義冒標合
    會之事實；(2)證人壬○○○於本院證稱：「因為被告說有急用，會又沒標到，說
    要先向我週轉一個月」等語，足認被告於向證人壬○○○借款時，證人壬○○○
    應已知悉被告經濟狀況業已陷入困境，始需貸以現金週轉，故難認證人壬○○○
    於貸予被告現金之際有因詐術陷於錯誤之情事；參以壬○○○亦證稱：「起先是
    拿支票，向我說他要用錢，我說不用利息，他拿了錢後丟下二千元，後來到會後
    才拿所有權狀要給我抵押」等語，已可見被告乃係急須用款，而向壬○○○借錢
    ，並無不法所有之意圖；另證人壬○○○於本院證稱業與被告達成和解等情，並
    有黃政子提出之土地、建築改良物所有權狀影本及和解書各一紙附卷可稽，足認
    被告於取得借款及於支票遭退後，尚積極尋求解決償債之途徑，益見被告並非意
    圖為自己不法所有而以詐詞向壬○○○詐騙款項。此外，復查無其他積極證據足
    資證明被告確有以詐術使壬○○○陷於錯誤而取得借款之情事。
    準此，不能證明被告冒用陳秀蘭名義標取合會，及被告有以詐術向壬○○○騙取
    借款之犯行，原應為被告無罪之諭知，然此部分與被告上開經本院論罪科刑部分
    ，有裁判上一罪之連續關係，爰不另為無罪之諭知，附此敘明。
貳、無罪部分：
一、公訴意旨略以：被告自任會首於八十九年一月十日召募如附表一編號三所示之互
    助會，並邀庚○○合資共同參加一會，被告竟未經庚○○同意，標取二人合資共
    有之互助會，得標後即將會款侵占入己，末與庚○○均分，因認被告涉有刑法第
    三百三十五條第一項之侵占罪嫌等語。
二、按犯罪事實應依證據認定之，無證據不得推定其犯罪事實；又不能證明被告犯罪
    ，應諭知無罪之判決，刑事訴訟法第一百五十四條及第三百零一條分別定有明文
    。又按刑事訴訟法上所謂認定犯罪事實之證據，係指足以認定被告確有犯罪行為
    之積極證據而言，如未能發現相當證據或證據不足以證明，自不能以推測或擬制
    之方法，以為裁判基礎，最高法院二十九年上字第三一○五號及四十年台上字第
    八十六號分別著有判例；而認定不利於被告之事實，須依積極證據，苟積極證據
   不足為不利被告之認定時，即應為有利於被告之認定，更不必有何有利之證據，
    亦有最高法院三十年上字第八一六號判例可資參照。若證據資料在經驗科學上或
    論理法則上尚有對被告較為有利之存疑，而無從依其他客觀方法排除此項合理之
    可疑，即不得以此資料作為斷罪之基礎，且刑事訴訟制度受「倘有懷疑，則從被
    告之利益為解釋」、「被告應被推定為無罪」之原則所支配，故得為訴訟上之證
    明者，無論為直接或間接證據，須客觀上於一般人均不致有所懷疑而達於確信之
    程度者，始可據為有罪之認定，倘其證明尚未達於「確信」之程度，而有合理可
    疑存在時，即難據以為被告不利認定，換言之，在法律判斷上，即不能為被告有
    罪之認定。又告訴人之告訴，係以被告受刑事訴追為目的，是其陳述是否與事實
    相符，仍應調查其他證據以資審認（最高法院五十三年台上字第二七五○號、四
    十年台上字第八十六號、五十二年台上一三○○判例參照）。
三、本件公訴人認被告涉犯刑法第三百三十五條第一項之侵占罪嫌，係以證人庚○○
    之證詞及卷附之互助會單等為論罪之依據。訊據被告固坦承有拿取該會會款之事
    實，惟堅詞否認有何侵占犯行，辯稱：該會原係由會員李春蘭得標，因李春蘭事
    後認得標利息過高，伊始經由庚○○同意，承受李春蘭標得之該會會款等語。經
    查：
（一）依證人庚○○提出之第三會會單所示（見八十九年偵字第一七四二號卷第二十
      九頁），其中死會之會員分別為被告、吳媚娟、甲○○、江永順、錢繼雲、斐
      格、陳秀蘭等七人，證人庚○○（編號第十四）之合會，尚為活會，是證人庚○○與被告合資之互助會既仍為活會，則其指稱未同意被告標取二人共有之該
      會云云，已有明顯之瑕疵。
（二）參以證人庚○○於本院證稱：「我沒有同意與被告一同去承受李春蘭標到的會
      」等語，核之被告辯稱：「庚○○是我與她承受李春蘭標的會」等語，並參以
      上開庚○○之互助會尚未標取等情，可認證人庚○○上開稱其未同意被告標取
      二人合資互助會之真意，應係未同意與被告共同承受李春蘭得標之會款，據此
      亦可推知被告並無偽造庚○○名義之標單，及更無向活會會員詐取會款之情事
      甚明。
（三）至李春蘭標取合會後，因認標息太高，故同意轉由被告及證人庚○○共同承受
      乙節，雖證人庚○○證稱其未同意與被告共同承受李春蘭標得之互助會，被告
      亦未給付其應得部分之會款，然被告既未以證人庚○○之名義標取合會，證人
      庚○○亦未同意與被告共同承受李春蘭之合會，則李春蘭標取之會款，自非為
      證人庚○○所有而由被告持有之物，被告既無易持有為所有之客觀事實，其未
      將承受自李春蘭得標之會款分配予庚○○，應屬民事債務不履行之糾紛，所為
      自與刑法第三百三十五條第一項侵占罪之構成要件有間。
四、綜上所述，被告並無以證人庚○○之名義標取會款之行為，則其未經庚○○同意
    而承受李春蘭標得會款之行為，乃係被告與證人庚○○及李春蘭間之民事糾紛，
    尚難逕以刑法上侵占罪責相繩；此外，復查無其他積極證據足資證明被告確有侵
    占證人庚○○應得會款之情事，不能證明被告此部分之犯罪，本院爰為被告無罪
    之諭知。
據上論斷，應依刑事訴訟法第二百九十九條第一項前段、第三百零一條第一項，刑法
第五十六條、第二百十六條、第二百十條、第二百二十條第一項、第三百三十九條第
一項、第五十五條，罰金罰鍰提高標準條例第一條前段，判決如主文。
本案經檢察官到劉文婷到庭執行職務。
中      華      民      國    九十二    年      六      月      五      日
                                  臺灣高雄地方法院刑事第二庭
                                      審判長法  官  莊崑山
                                            法  官  吳為平
                                            法  官  曾鴻文
右正本證明與原本無異。
如不服本判決，應於判決送達後十日內，向本院提出上訴狀。
                                            書記官    王高山
中    華    民    國      九十二      年      六      月      七      日
附錄本案論罪科刑法條：
刑法第二百十六條：
  行使第二百十條至第二百十五條之文書者，依偽造、變造文書或登載不實事項或使
  登載不實事項之規定處斷。
刑法第二百十條：
  偽造、變造私文書，足以生損害於公眾或他人者，處五年以下有期徒刑。
刑法第二百二十條第一項：
  在紙上或物品上之文字、符號、圖畫、照像，依習慣或特約，足以為表示其用意之
  證明者，關於本章及本章以外各罪，以文書論。
刑法第三百三十九條第一項：
  意圖為自己或第三人不法之所有，以詐術使人將本人或第三人之物交付者，處五年
  以下有期徒刑、拘役或科或併科一千元以下罰金。
附表一：合會明細
┌──┬──────┬───────┬──────┬─────────┐
│編號│  起迄時間  │會       數   │每 會 金 額 │止  會  日  期    │
├──┼──────┼───────┼──────┼─────────┤
│    │85.05.20至  │六十七會      │新台幣一萬元│八十九年七月二十日│
│ 一 │89.07.20    │每月二十日開標│（內標制）  │（餘四會）        │
├──┼──────┼───────┼──────┼─────────┤
│ 二 │86.03.15至  │六十一會      │新台幣一萬元│八十九年五月三十日│
│    │90.07.30    │每月十五日開標│（內標制）  │（餘二十八會）    │
├──┼──────┼───────┼──────┼─────────┤
│ 三 │89.01.10至  │三十六會      │新台幣二萬元│八十九年七月十日  │
│    │91.08.10    │每月十日開標  │（內標制）  │（餘二十九會）    │
└──┴──────┴───────┴──────┴─────────┘
附表二：（八十五年五月二十日起會）
┌──┬────┬────┬────────┬────┬────────┐
│編號│日期    │被冒標人│活會會員        │投標利息│詐得金額(新台幣)│
├──┼────┼────┼────────┼────┼────────┤
│ 一 │86.08.20│甲○○  │48名            │3000    │(00000-0000)×48│
│    │(第20會)│        │                │        │=336000         │
├──┼────┼────┼────────┼────┼────────┤
│ 二 │87.07.20│楊月琴  │34名（含自己及前│3000    │(00000-0000)×34│
│    │(第35會)│        │一位）          │        │=238000         │
├──┼────┼────┼────────┼────┼────────┤
│ 三 │87.08.20│曾秀英  │33名（含自己及前│3000    │(00000-0000)×33│
│    │(第36會)│        │二位）          │        │=231000         │
└──┴────┴────┴────────┴────┴────────┘
附表三：（八十六年三月十五日起會）
┌──┬────┬────┬────────┬────┬────────┐
│編號│日    期│被冒標人│活   會  會   員│投標利息│詐得金額(新台幣)│
├──┼────┼────┼────────┼────┼────────┤
│一  │87.02.28│鐘蘇玉  │47名（含自己）  │2700    │(00000-0000)×47│
│    │(第15會)│        │                │        │=343100         │
├──┼────┼────┼────────┼────┼────────┤
│二  │87.08.15│施勝雄  │41名（含自己及前│2400    │(00000-0000)×41│
│    │(第22會)│        │一位）          │        │=311600         │
├──┼────┼────┼────────┼────┼────────┤
│三  │87.09.30│劉阿鈺  │40名（含自己及前│2100    │(00000-0000)×40│
│    │(第24會)│        │二位）          │        │=316000         │
├──┼────┼────┼────────┼────┼────────┤
│四  │87.10.30│楊月琴  │40名（含自己及前│2300    │(00000-0000)×40│
│    │(第25會)│        │三位）          │        │=308000         │
├──┼────┼────┼────────┼────┼────────┤
│五  │88.07.30│陳春吟  │30名（含自己及前│2500    │(00000-0000)×30│
│    │(第36會)│        │四位）       │        │=216000         │
├──┼────┼────┼────────┼────┼────────┤
│六  │88.08.30│葉崇彪  │29名（含自己及前│2700    │(00000-0000)×29│
│    │(第38會)│        │五位）          │        │=211700         │
├──┼────┼────┼────────┼────┼────────┤
│七  │88.09.30│葉鳳卿  │29名（含自己及前│2500    │(00000-0000)×29│
│    │(第39會)│        │六位）          │        │=217500         │
├──┼────┼────┼────────┼────┼────────┤
│八  │88.10.30│葉鳳宜  │29名（含自己及前│2700    │(00000-0000)×29│
│    │(第40會)│        │七位）          │        │=211700         │
├──┼────┼────┼────────┼────┼────────┤
│九  │88.11.30│葉鳳琳  │29名（含自己及前│2400    │(00000-0000)×29│
│    │(第41會)│        │八位）          │        │=220400         │
├──┼────┼────┼────────┼────┼────────┤
│十  │88.12.15│黃慧純  │29名（含自己及前│2800    │(00000-0000)×29│
│    │(第42會)│        │九位）          │        │=208800         │
├──┼────┼────┼────────┼────┼────────┤
│十一│88.12.30│王啟國  │29名（含自己及前│3000    │(00000-0000)×29│
│    │(第43會)│        │十位）          │        │=203000         │
├──┼────┼────┼────────┼────┼────────┤
│十二│89.01.30│游秀鳳  │29名（含自己及前│3000    │(00000-0000)×29│
│    │(第44會)│        │十一位）        │        │=203000         │
├──┼────┼────┼────────┼────┼────────┤
│十三│89.02.28│游秀鳳  │29名（含自己及前│3000    │(00000-0000)×29│
│    │(第45會)│        │十二位）        │        │=203000         │
├──┼────┼────┼────────┼────┼────────┤
│十四│89.03.30│蕭賢裕  │29名（含自己及前│3300    │(00000-0000)×29│
│    │(第46會)│        │十三位）        │        │=194300         │
├──┼────┼────┼────────┼────┼────────┤
│十五│89.04.15│施勝雄  │29名（含自己及前│3100    │(00000-0000)×29│
│    │(第47會)│        │十四位）        │        │=200100         │
├──┼────┼────┼────────┼────┼────────┤
│十六│89.04.30│乙○○  │29名（含自己及前│3100    │(00000-0000)×29│
│    │(第48會)│        │十五位）        │        │=200100         │
└──┴────┴────┴────────┴────┴────────┘


司法院資訊處製作；財團法人民間司法改革基金會備份。
